臺灣新北地方法院民事裁定　　　　　110年度消債更字第357號
聲　請　人
即　債務人　鄭淑惠　
上列當事人聲請消費者債務清理更生事件，本院裁定如下：
    主  文
聲請人鄭淑惠自中華民國一一○年十一月五日上午十時起開始更
生程序。
命司法事務官進行本件更生程序。
    理  由
一、聲請意旨略以：聲請人因積欠債務，曾依中華民國銀行公會
    會員辦理消費金融案件無擔保債務協商機制，向當時最大債
    權金融機構星展（台灣）商業銀行股份有限公司（下稱星展
    銀行）申請債務協商，並達成分期還款協議，惟因當時收入
    扣除必要生活支出及扶養費後，已入不敷出，無力負擔每月
    應還款金額而毀諾。聲請人復向本院聲請債務清理前置調解
    ，經國泰世華商業銀行股份有限公司（下稱國泰世華銀行）
    提出「180期、利率5％、每期清償新臺幣（下同）3,221元
    」之還款方案，惟聲請人仍無力負擔，故前置調解未成立。
    聲請人顯有不能清償債務之情形，爰依法聲請裁定開始消費
    者債務清理之更生程序等語。
二、按「債務人不能清償債務或有不能清償之虞者，得依本條例
    所定更生或清算程序，清理其債務。」、「債務人無擔保或
    無優先權之本金及利息債務總額未逾新臺幣一千兩百萬元者
    ，於法院裁定開始清算程序或宣告破產前，得向法院聲請更
    生。」、「債務人對於金融機構負債務者，在聲請更生或清
    算前，應向最大債權金融機構請求協商債務清償方案，或向
    其住、居所地之法院或鄉、鎮、市、區調解委員會聲請債務
    清理之調解。」、「協商或調解成立者，債務人不得聲請更
    生或清算，但因不可歸責於己之事由，致履行有困難者，不
    在此限。」，消費者債務清理條例（下稱消債條例）第3條
    、第42條第1項、第151條第1項、第7項分別定有明文。次按
    「法院裁定開始更生或清算程序後，得命司法事務官進行更
    生或清算程序，必要時得選任律師、會計師或其他適當之自
    然人或法人一人為監督人或管理。」、「法院開始更生程序
    之裁定，應載明其年、月、日、時，並即時發生效力。」，
    消債條例第16條第1項、第45條第1項亦有明定。再按消債條
    例第151條第5項但書（現行法為第151條第7項但書）規定「
    因不可歸責於己之事由，致履行顯有重大困難」，並未附加
    「不可預見」之要件，亦即該事由並不以債務人「不可預見
    」為必要。該項但書規定情形，僅須於法院就更生或清算之
    聲請為裁判時存在即可，不以協商成立後始發生者為限，並
    與債務人於協商時能否預見無關。債務人於協商時縱未詳加
    思考、正確判斷，或可預見將來履行可能有重大困難而仍冒
    然簽約成立協商，亦不能據此即認其履行顯有重大困難係可
    歸責於債務人（司法院民國98年第1期民事業務研究會第24
    號司法院民事廳消費者債務清理條例法律問題研審小組意見
    參照）。
三、經查，聲請人曾於消債條例施行前依中華民國銀行公會會員
    辦理消費金融案件無擔保債務協商機制，向星展銀行申請債
    務協商，並達成分期還款協議，惟經通報毀諾等情，業經國
    泰世華銀行陳報在卷（見本院卷第21至26頁），堪信屬實。
    又聲請人復依消債條例第151條規定向本院聲請債務清理前
    置調解，惟前置調解未成立等節，亦經本院依職權調取110
    年度司消債調字第361號調解卷（下稱調解卷）核閱無訛。
    另聲請人於聲請本件更生前5年內未從事營業活動，且積欠
    國泰世華銀行等債權人（含金融機構與非金融機構）無擔保
    或無優先權之債務總額共計約1,867,834元之事實，亦有財
    產及收入狀況說明書、聲請人之債權人清冊、財團法人金融
    聯合徵信中心查詢當事人綜合信用回覆報告存卷可考（見調
    解卷第6至21頁），堪信屬實。
四、聲請人前既經協商成立而毀諾，則其本件更生聲請可否准許
    ，依上開規定，首應審酌聲請人毀諾有無不可歸責於己致履
    行困難之事由；如有，次應綜合聲請人之全部財產、收支狀
    況及債務總額等一切情狀，以評估其現況是否確實不能維持
    最基本生活條件，而有不能清償債務或不能清償之虞之情事
    。本院調查及判斷如下：
  ㈠有無不可歸責於己致履行困難之事由：
    聲請人前於民國95年7月向當時最大債權金融機構申請債務
    協商，並達成「80期、零利率、每期清償21,488元」之分期
    還款方案，惟於97年8月8日經通報毀諾（見本院卷第22至23
    頁）。聲請人雖未能提出毀諾當時之財產所得證明，然參其
    勞保投保紀錄，其於97年間之投保薪資為22,800元（見調解
    卷第25頁反面），又97年度臺灣省最低生活費每人每月為9,
    829元，是聲請人當時收入扣除必要生活支出後，餘額僅12,
    971元不足以負擔上開每月應還款金額，堪認聲請人係因不
    可歸責於己之事由，致履行有困難而毀諾。
  ㈡是否不能清償債務或有不能清償之虞：
  ⒈聲請人之財產及收入狀況：
    ⑴觀諸聲請人提出之全國財產稅總歸戶財產查詢清單所示，
      聲請人名下有1筆位於新北市三芝區之土地，土地現值金
      額1,390元（見調解卷第23頁）。又聲請人有以其為要保
      人投保於新光人壽保險股份有限公司2筆、投保於國泰人
      壽保險股份有限公司之有效人壽保險契約1筆，保單價值
      準備金及解約金扣除保單借款後數額合計為105,798元（
      見本院卷第48至49頁）。
    ⑵又聲請人主張其目前任職於龍巖股份有限公司擔任業務員
      ，負責銷售生前契約、塔位等語，並提出109年9月至110
      年8月之佣金明細為證（見本院卷第38頁），堪信可採。
      故應可以上開佣金明細計算聲請人平均每月收入為13,188
      元作為其每月可處分所得。
  ⒉聲請人之必要支出狀況：
    聲請人固主張其每月必要支出包括房租12,000元、膳食費8,
    000元、交通費1,000元、水電瓦斯費1,500元、通訊費用1,
    000元、雜支1,000元，共計24,500元等節，並提出部分單據
    附卷為證。惟按消債條例之立法目的，乃為兼顧債權人、債
    務人雙方之利益，對陷於經濟上困境之消費者，使其透過重
    建型之更生程序或清算型之清算程序清理其債務，藉以妥適
    調整債務人與債權人及其他利害關係人間之權利義務關係，
    保障債權人獲得公平受償，並謀求消費者經濟生活之重建復
    甦機會。是以，債務人為使其有經濟復甦更生之機會，自應
    以誠實及信用之原則面對自己之債務，積極勉力謀求更生償
    債方案，除應積極開源努力勤奮工作以增加收入償還債務外
    ，尚須節流儉樸其生活需求而適當控制其支出，以達成勉力
    履行債務，並應依一般生活所需及合理範圍予以計算消費支
    出，方屬合理，因之消債條例第64條之2第1項明定：「債務
    人必要生活費用，以最近一年衛生福利部或直轄市政府所公
    告當地區每人每月最低生活費一點二倍定之」。又新北市政
    府所公告之110年度新北市最低生活費每人每月為15,600元
    ，而聲請人亦未提出其他事證足資證明前開費用均屬必要支
    出，從而聲請人每月必要支出應以18,720元【計算式：15,
    600×1.2＝18,720】為定，逾此範圍即不予計入。
  ⒊準此，聲請人每月可處分所得13,188元，扣除每月必要生活
    支出18,720元後，已入不敷出；縱將其名下土地變賣、終止
    保險契約取得保單價值準備金，亦不足以清償其債務，堪認
    其客觀上處於因欠缺清償能力而不足以清償債務之經濟狀態
    ，應符合消債條例第3條所規定「債務人不能清償債務」之
    情形。
五、綜上所述，聲請人係一般消費者，積欠無擔保或無優先權之
    債務在12,000,000元以下，其曾與金融機構達成債務協商，
    固嗣後毀諾；惟經本院調查，聲請人係有不可歸責於己之事
    由，致履行困難。又聲請人之收入扣除必要支出後，已達不
    能清償債務之程度，且其未經法院裁定開始清算程序或宣告
    破產，復查無消債條例第6條第3項、第8條或第46條各款所
    定駁回更生聲請之事由存在，則聲請人聲請更生，應屬有據
    ，爰裁定如主文所示。
六、另聲請人於更生程序開始後，應提出足以為債權人會議可決
    或經法院認為公允之更生方案以供採擇，俾免更生程序進行
    至依消債條例第61條規定應行清算之程度，附此敘明。
中    華    民    國   110    年    11    月     5    日
                  民事第二庭    法  官  楊雅萍
以上正本證明與原本無異。
本件裁定不得抗告。
本裁定已於110年11月5日上午10時公告。
中    華    民    國   110    年    11    月    5     日
                                書記官  蘇  泠